【裁判字號】    88,訴,473
【裁判日期】    900406
【裁判案由】    給付買賣價金
【裁判全文】
臺灣屏東地方法院民事判決  八十八年度訴字第四七三號
    原      告  乙○○
    訴訟代理人  陳世明律師
    被      告  甲○○      住.
右當事人間給付買賣價金事件，本院判決如左：
    主    文
被告應給付原告新台幣陸拾伍萬元，及自民國八十八年二月十日起至清償之日止按年
利率百分之五計算之利息。
訴訟費用由被告負擔。
本判決於原告以新台幣貳拾壹萬柒仟元供擔保後得假執行。
    事    實
甲、原告方面：
壹、聲明：
一、被告應給付原告新台幣六十五萬元及自民國八十八年二月十日起至清償之日止按
    年利率百分之五計算之利息。
二、訴訟費用由被告負擔。
三、原告願供擔保，請准宣告假執行。
貳、陳述：
一、被告與原告於民國（下同）八十八年一月七日簽訂買賣契約（下稱系爭契約），
    原告願將座落屏東市○○段六四一之二二地號土地，地目：建，所有權二分之一
    及地上建物即門牌號碼：屏東市○○街二一０號房屋所有權（下稱系爭不動產）
    二分之一售予被告，被告則除承受所有貸款外，並需再給付原告新台幣（下同）
    一百五十六萬元，並於系爭契約第二條第二款、第三款分別約定後金新台幣六十
    五萬元於八十八年二月九日給付，八十七年十月份以前之貸款利息由原告負擔。
    詎料被告給付原告前金九十一萬後，即拒不付後金六十五萬元，依民法第三百六
    十七條之規定，被告自應給付原告新台幣六十五萬元及自民國八十八年二月十日
    起至清償之日止按年利率百分之五計算之利息。
二、對被告抗辯之陳述：
    （一）被告對本件訴訟之請求，雖以對原告有多項債權之存在而主張抵銷，但均
          無理由，分述如下：
      １、被告主張抵銷之債權其中兩造於八十五年間，共同出資向訴外人梁桂珍購
          買系爭不動產時，總價為九百七十五萬零九百十六元，系爭不動產雖已貸
          款九百萬元，惟嗣後兩造共同清償一百萬元，貸款已剩八百萬元，兩造除
          各需給付三十七萬五千四百五十八元，需再加清償貸款之各五十萬元，每
          人共需給付八十七萬五千四百五十八元，被告僅支出七十二萬三千元，尚
          有不足，原告豈應再返還被告三十四萬七千五百四十二元？
      ２、又向訴外人梁桂珍購買系爭不動產時，辦理房屋過戶之稅款、代書費等費
          用均由原告支出，被告並無支付上揭費用。
      ３、共同購買房屋後，增置屋內太陽能、後院鐵窗、室內燈具、房內鋁門之設
          備共新台幣八萬元，乃原被告各支出四萬元，被告並無代原告支出（被告
          所呈之估價單，故意將台照為「阿媽咪」塗去，自行加上「棉付」二字，
          後再影印，藉以混淆，實則阿媽咪為原告所開的店，工人乃將估價單交予
          原告，原告為與被告結算，始將該單交與被告）。
      ４、原告擔任互助會會首之互助會，於八十六年間早已順利結束，並無積欠被
          告會款十萬元。
      ５、被告參加原告之胞姊張喜妹為會首之互助會，張喜妹業已出庭證稱根本無
          積欠被告會款，而原告更僅是居中轉交會款，豈會積欠被告會款？
      ６、被告代原告支付八十七年十月份之貸款利息三萬五千九百八十九元，惟被
          告是否確已代墊？代墊之金額若干？被告尚未提出證據證明，且縱有之，
          原被告二人先前向梁桂珍購買係爭不動產，被告尚有十七餘萬元之分擔金
          額，未付予原告，原告主張抵銷之。
      ７、八十八年一月七日，被告所付係爭買賣契約之房屋稅四千七百七十七元，
          依系爭契約第六條約定，土地增值稅、契稅等均由被告負擔，原告並無需
          負擔二分之一。
    （二）兩造曾於八十九年十一月十四日之言詞辯論期日中，表示願意互相退讓，
          只針對系爭契約第二條第三款被告代墊之利息及被告尚積欠之尾款來解決
          ，其餘債務不再爭執，但被告於九十年三月二十二日之言詞辯論期日又再
          主張其他債務，與法不合。
參、證據：提出不動產買賣契約書、梁桂珍收受二十五萬元之收據、買屋各項費用支
    出明細表四紙、匯出匯款回條、匯款申請書、存證信函、調解不成立證明書、台
    灣第一信託投資股份有限公司收據、電話裝移機費收據、鍾文雄出具之收據、戶
    籍謄本、原告支出房貸明細表各一紙，房屋稅繳款書收據二份，台灣省自來水公
    司收據及電信費繳費收據各三份，本票影本八紙為證；並聲請訊問證人曾紹鴻、
    張喜妹。
乙、被告方面：
壹、聲明：
一、原告之訴駁回
二、訴訟費用由原告負擔
貳、陳述：
一、原告與被告於八十五年十二月七日共同出資向訴外人梁桂珍購買系爭不動產，總
    價為九百七十五萬零九百一十六元，付款方式為由兩造共同向金融機關貸款九百
    萬元，每人負擔二分之一，不足款七十五萬九百一十六元，原被告再各分擔二分
    之一，即每人應再支付三十七萬五千四百五十八元，然此部份之金額係由被告開
    立二張支票共七十二萬三千元支付，原告均未支付，故原告此部分仍積欠被告之
    金額為三十四萬七千五百四十二元，迄今未還。
二、原告嗣又於八十八年一月七日與被告簽訂系爭契約，將系爭不動產所有權二分之
    一出售予被告，買賣價金除由被告承擔共同貸款之本金外，被告應再給付一百五
    十六萬元予原告，而被告已支付原告前金九十一萬元，目前尚有後金六十五萬元
    尚未支付，然依系爭契約之約定，八十七年十月份（含十月份）以前所有銀行貸
    款、利息，由甲方（即原告乙○○）付清，及其他特約事項第二點：甲方即原告
    乙○○如有所欠稅款及一切債務，應由後金中扣除，是被告自可依抵銷之法律關
    係主張抵銷之，且已一再向原告意思表示在案，茲將被告主張抵銷之債務陳述如
    下：
    （一）兩造共同向訴外人梁桂珍購買房屋應支付之金額中，原告應負擔尚未支付
          被告之三十四萬七千五百四十二元。
    （二）原告擔任互助會會首尚未支付被告即會員之會款十萬元。
    （三）原告非法擅扣被告參加原告之胞姊張喜妹為會首之互助會會款八萬零二百
          三十二元。
    （四）向訴外人梁桂珍購買系爭不動產時，辦理房屋過戶之稅款十六萬七千二百
          九十六元，每人應負擔八萬三千六百四十八元，原告並未支付，全部由被
          告支付此部分原告尚欠被告八萬三千六百四十八元。
    （五）共同購買房屋後，增置屋內設備計太陽能五萬九千元、後院鐵窗四千五百
          元、室內燈具五千五百元、房內鋁門一萬一千元，共八萬元，應由原、被
          告共同支付，惟均由被告先行支付，原告尚欠被告四萬元。
    （六）被告參加原告為會首之互助會，被告標得會款後，原告拒付之款七萬元。
    （七）被告代原告支付八十七年十月份之貸款利息三萬五千九百八十九元，原告
          迄今亦未償還被告。
    （八）原告於八十八年一月七日將其與被告合資購買之系爭不動產所有權二分之
          一賣予被告時，依合約原告應負擔之房屋稅四千七百七十七元之二分之一
          ，即二千四百八十八元，原告迄今亦未支付被告。
    綜上合計可知，原告尚欠被告之債務為七十五萬九千八百九十九元，依買賣契約
    及民法之相關規定，被告自可主張抵銷之。
三、八十九年十一月十四日之言詞辯論期日中，表示願意抵銷之金額是指從頭期款八
    十五年十二月七日至八十八年一月買賣契約成立之日止，這段期間原告尚積欠我
    七十多萬元，而我積欠原告尾款六十五萬，二者抵銷之意。
參、證據：提出不動產買賣契約書、錄音帶及其譯文、東泰產物保險股份有限公司住
    宅火險保險單、、貨款分期償還郵政劃撥單、支票存根、信封、匯款收據、房屋
    稅繳款書、土地增值稅繳款書、契稅繳款書、規費繳納通知書、印花稅大額憑證
    應納歲額繳書款、台灣高雄地方法院民事裁定、台灣屏東地方法院支付命令、土
    地登記謄本各一份，郵政劃撥儲金存款收據十五紙，台灣第一信託投資股份有限
    公司收據、存摺明細表、合會會員姓名明細表、支票存款送款單各二份，收據五
    紙，估價單及地價稅繳款書各三份，本票七紙為證；並聲請向匯通銀行鳳山分行
    查詢以屏東市○○街二百一十號房屋為抵押物之借款人、借款金額及還款明細表
    等資料暨聲請訊問證人鍾瑞靜、鍾文雄。
    理    由
一、兩造爭執要旨：
    （一）原告主張兩造於八十八年一月七日簽訂系爭契約，原告願將系爭不動產所
          有權二分之一售予被告，被告則除承受所有貸款外，需再給付原告一百五
          十六萬元，並於系爭契約第二條第二款、第三款分別約定後金新台幣六十
          五萬元於八十八年二月九日給付，八十七年十月份以前之貸款利息由原告
          負擔。詎料被告給付原告前金九十一萬後，即拒不付尾款六十五萬元，因
          此，依民法第三百六十七條之規定，提起本件訴訟，而被告雖以對原告有
          多項債權之存在而主張抵銷，但其中有關向訴外人買受系爭不動產部分，
          是被告之支出尚有不足；而梁桂珍購買房屋時，辦理房屋過戶之稅款、代
          書費等費用均由原告支出，被告並無支付任何費用；另共同購買房屋後，
          增置屋內設備花費八萬元，乃原、被告各支出四萬元，被告並無代原告支
          出；又原告擔任互助會會首之互助會，於八十六年間早已順利結束，並無
          積欠被告會款十萬元。且被告參加原告之胞姊張喜妹為會首之互助會，張
          喜妹已出庭證稱根本無積欠被告會款，而原告更僅是居中轉交會款，豈會
          積欠被告會款；而被告代原告支付八十七年十月份之貸款利息三萬五千九
          百八十九元，若被告確已代墊，兩造先前向梁桂珍購買系爭不動產，被告
          尚有十七餘萬元之分擔金額，未付予原告，原告主張抵銷之。又依系爭契
          約第六條約定，土地增值稅、契稅等均由被告負擔，原告並無需負擔二分
          之一。再者，兩造曾於八十九年十一月十四日之言詞辯論期日中，表示願
          意互相退讓，只針對系爭契約第二條第三款被告代墊之利息及被告尚積欠
          之尾款來解決，其餘債務不再爭執，但被告於九十年三月二十二日之言詞
          辯論期日又再主張其他債務，與法不合等情。
    （二）被告則以雖仍積欠原告尾款六十五萬元，但抗辯稱兩造共同向訴外人梁桂
          珍購買系爭不動產應支付之金額中，原告應負擔尚未支付被告之三十四萬
          七千五百四十二元；原告擔任互助會會首尚未支付被告即會員之會款十萬
          元；原告非法擅扣被告參加原告之胞姊張喜妹為會首之互助會會款八萬零
          二百三十二元；向訴外人梁桂珍購買系爭不動產時，辦理房屋過戶之稅款
          原告尚積欠被告八萬三千六百四十八元；共同購買房屋後，增置屋內設備
          原告尚欠被告四萬元；被告參加原告乙○○為會首之互助會，被告標得會
          款後，原告拒付之款七萬元；被告代原告支付八十七年十月份之貸款利息
          三萬五千九百八十九元，原告迄今亦未償還被告；而兩造訂立系爭契約後
          ，依約原告應負擔之房屋稅四千七百七十七元之二分之一，即二千四百八
          十八元，原告亦未支付被告。因此，合計原告尚欠被告之債務為七十五萬
          九千八百九十九元，被告自可主張抵銷之。而八十九年十一月十四日之言
          詞辯論期日中，表示願意抵銷之金額是指從頭期款八十五年十二月七日至
          八十八年一月買賣契約成立之日止，這段期間原告尚積欠我七十多萬元，
          而我積欠原告尾款六十五萬，二者抵銷之意等語置辯。
二、得心證之理由：
  （一）原告主張兩造訂立系爭契約，被告尚積欠原告尾款六十五萬元之事實，業據
        其提出買賣契約書一份為證，並為被告所自認，自堪信原告此部分之主張為
        真實。
  （二）被告積欠原告系爭契約之尾款六十五萬元，已如前述，而被告則以原告尚積
        欠其債務七十五萬九千八百九十九元而主張抵銷，但兩造曾於八十九年十一
        月十四日之言詞辯論期日中，表示願意互相退讓，只針對系爭契約第二條第
        三款被告代墊之利息及被告尚積欠之尾款來解決，其餘債務不再爭執，然被
        告於九十年三月二十二日之言詞辯論期日又再主張其他債務應予抵銷，因此
        ，本件首應審究者為：被告於本件言詞辯論期日協議簡化爭點時，表明不再
        主張之抵銷債務，得否於日後審理時更行主張？現論述如後。
    １、按審判長如認言詞辯論之準備尚未充足，得定期間命當事人依第二百六十五
        條至第二百六十七條之規定，提出記載完全之準備書狀或答辯狀，並得命其
        就特定事項詳為表明或聲明所用之證據。又依前二條規定行書狀先行程序後
        ，審判長或受命法官應速定言詞辯論期日或準備程序期日。法院於前項期日
        ，應使當事人整理並協議簡化爭點。另當事人未依第二百六十七條、第二百
        六十八條及前條第三項之規定提出書狀或聲明證據者，法院得依聲請或依職
        權命該當事人以書狀說明其理由。當事人未依前項規定說明者，法院得準用
        第二百七十六條之規定，或於判決時依全辯論意旨斟酌之。而未於準備程序
        主張之事項，除有下列情形之一者外，於準備程序後行言詞辯論時，不得主
        張之：一、法院應依職權調查之事項。二、該事項不甚延滯訴訟者。三、因
        不可歸責於當事人之事由不能於準備程序提出者。四、依其他情形顯失公平
        者。前項第三款事由應釋明之。民事訴訟法第二百六十八條、第二百六十八
        條之一、第二百六十二條之二、第二百七十六條分別定有明文。
    ２、經查：本院於八十九年三月二十九日之準備程序期日曾命兩造提出爭點整理
        書狀，而兩造均於八十九年四月八日提出上開書狀，嗣經本院於八十九年十
        月三日、同年十月十七日、同年十一月十四日分別就兩造爭點整理書狀所載
        之各項主張及證據一一曉諭兩造辯論後，於八十九年十一月十四日使兩造協
        議簡化爭點為只就被告指稱代墊系爭契約第二條第三款之利息支出與被告尚
        積欠之尾款六十五萬元來互為抵銷，其餘債務均不再爭執，兩造並因而請求
        調閱銀行匯款之資料，有該期日之言詞辯論筆錄在卷可憑，故被告於九十年
        三月二十二日又改稱：「前庭期我稱願意抵銷之金額是指從頭期款八十五年
        十二月七日到八十八年一月買賣成立這段期間原告欠我七十多萬元，我欠原
        告尾款六十五萬元，我的意思是兩者抵銷」云云，顯屬無據。
    ３、由上可知，兩造既曾協議簡化爭點為只就被告指稱代墊系爭契約第二條第三
        款之利息支出與被告尚積欠之尾款六十五萬元來互為抵銷，其餘債務均不再
        爭執，但被告嗣後卻又改稱要將向梁桂珍買屋所生之債務及會款糾紛一併主
        張抵銷，顯有違誠實信用原則，及未盡訴訟促進之義務，依照前開法條之規
        定，本院自得依民事訴訟法第二百七十六條之規定，認被告除得主張系爭契
        約第二條第三款之利息支出部分之抵銷抗辯外，不得再就其餘向梁桂珍買屋
        所生之債務及會款糾紛等部分另行主張抵銷。
  （三）本件兩造協議簡化之爭點為只就被告指稱代墊系爭契約第二條第三款之利息
        支出與被告尚積欠之尾款六十五萬元來互為抵銷，已如前述，按系爭契約第
        二條第三款係載稱：「民國八十七年十月份（含十月份）以前所有銀行貸款
        由甲方（即原告乙○○）付清，十一月份以後由乙方（即被告甲○○）負責
        。」而該條之意原告陳稱係指約定貸款利息之給付義務人，並非指全部貸款
        由何人給付，並為被告所不爭執（見本院八十九年十一月十四日之言詞辯論
        筆錄），故由該約定可知，系爭不動產八十七年十月份之貸款利息給付義務
        人應為原告。而被告雖抗辯稱該筆利息已由伊代原告繳納三萬五千九百八十
        九元，而主張欲與原告請求之六十五萬元尾款抵銷，但此代繳利息一事為原
        告所否認，原告並提出支出房貸利息明細表一紙為證，其中編號十七載明原
        告曾於八十七年十月三日支出三萬六千元，而被告對此部分又不爭執（見本
        院九十年三月二十二日之言詞辯論筆錄），且本院依兩造聲請向匯通商業銀
        行函查系爭不動產之繳息情形時，據該銀行函覆之繳息明細表所載，八十七
        年十月份並無被告所指代繳三萬五千九百八十九元之金額進出，是被告空言
        抗辯稱曾代繳利息三萬五千九百八十九元乙節，難認可採。
  （四）綜上所述，原告依系爭契約第二條第二款之約定提起本訴，請求被告給付積
        欠之買賣價金尾款六十五萬元，及自民國八十八年二月十日起至清償之日止
        按年利率百分之五計算之利息，於法有據，應予准許。
三、假執行之宣告：
    原告陳明願供擔保，聲請宣告假執行，核無不合，爰酌定相當擔保金額准許之。
四、至兩造其餘之攻擊或防禦方法，及未經援用之證據，經本院斟酌後，認為均不足
    以影響本判決之結果，自無一一詳予論駁之必要，併此敘明。
五、結論：原告之訴為有理由，依民事訴訟法第七十八條、第三百九十條第二項之規
    定，判決如主文。
中      華      民      國    九十    年      四      月      六      日
                                    臺灣屏東地方法院民事第一庭
~B法      官  陳淑勤
右為正本，係照原本作成。
如對本判決上訴，須於判決送達後廿日內向本院提出上訴狀。
~B法院書記官  張文俊
中      華      民      國    九十    年      四      月      六      日


司法院資訊處製作；財團法人民間司法改革基金會備份。
